臺灣高等法院民事判決
110年度上易字第167號
上  訴  人  楊富惠  
上  訴  人  施美鈴  

上列當事人間債務人異議之訴事件，對於中華民國109年10月23
日臺灣士林地方法院109年度訴字第529號第一審判決各自提起上
訴，本院於111年2月15日言詞辯論終結，判決如下：
    主      文
原判決關於確認上訴人施美玲就臺灣士林地方法院一○八年度司
促字第一二二五一號支付命令所載新臺幣壹拾陸萬伍仟元之債權
對上訴人楊富惠不存在及臺灣士林地方法院一○八年度司執字第
七○八三三號對上訴人楊富惠所為之強制執行程序於新臺幣壹拾
陸萬伍仟元範圍應予撤銷部分，暨訴訟費用之裁判均廢棄。
上開廢棄部分，上訴人楊富惠於第一審之訴駁回。
上訴人楊富惠之上訴駁回。
第一、二審訴訟費用由上訴人楊富惠負擔。
    事實及理由
一、上訴人楊富惠（下逕稱其姓名）主張：上訴人施美鈴（下逕
    稱其姓名）以伊積欠原判決附表編號8至11「積欠金額欄」
    所示共新臺幣（下同）53萬6,700元（下稱系爭債權）為由
    ，聲請臺灣士林地方法院（下稱士林地院）核發108年度司
    促字第12251號支付命令（下稱系爭支付命令），旋持以聲
    請同院108年度司執字第70833號強制執行事件（下稱系爭執
    行程序）。惟附表編號8所示借款31萬1,700元中之14萬6,70
    0元，係施美鈴於民國88年間委託伊購買之股票遭斷頭，因
    不堪虧損，要求伊照買價如數賠償，此部分並非消費借貸關
    係。至其餘16萬5,000元部分，伊未向施美鈴借款或取得款
    項。伊就附表編號9所示3萬元借款已於101年10月19日轉帳
    、匯款共7萬4,000元清償完畢；附表編號10、11所示欠款亦
    分別於105年10月3日、106年9月20日交付現金清償。是兩造
    間並無系爭債權存在，爰依強制執行法第14條第2項規定，
    求為確認施美鈴就系爭支付命令所載系爭債權對伊不存在及
    撤銷系爭執行程序（原審判決確認施美鈴就系爭債權於超過
    32萬1,700元部分對楊富惠不存在；系爭執行程序於超過上
    開金額部分應予撤銷。楊富惠及施美鈴依序就其敗訴部分提
    起上訴、一部上訴。未繫屬本院部分，茲不贅述）。上訴聲
    明：㈠原判決關於駁回後開第二、三項部分廢棄。㈡確認施美
    鈴就系爭支付命令所載32萬1,700元之債權對楊富惠不存在
    。㈢系爭執行程序，於上開金額範圍應予撤銷。答辯聲明：
    施美鈴之上訴駁回。
二、施美鈴則以：伊於88年間委託楊富惠代買之股票遭其盜賣，
    經伊屢次催討未果。又楊富惠陸續於96年10月28日、98年8
    月17日、99年8 月25日依序向伊借款2萬元、3萬3,000元、4
    萬元後，末於99年11月14日向伊借款7萬2,000元時，因楊富
    惠未清償前述盜賣股票款項及借款，伊於同日交付借款時，
    要求楊富惠應就上開合計31萬1,700元部分簽立借據（下稱
    系爭借據）。又楊富惠於101年10月19日所匯7萬4,000元，
    係清償其於同年9月5日之同額借款。楊富惠迄未清償系爭支
    付命令所載欠款等語，資為抗辯。上訴聲明：㈠原判決關於
    確認施美鈴就系爭支付命令16萬5,000元債權對楊富惠不存
    在及系爭執行程序於上開金額範圍內應予撤銷部分，均廢棄
    。㈡上開廢棄部分，楊富惠於第一審之訴駁回。答辯聲明：
    楊富惠之上訴駁回。
三、查兩造間有附表編號9至11之消費借貸關係，施美鈴以楊富
    惠積欠如附表編號8至11所示「積欠金額」共53萬6,700元為
    由，聲請系爭支付命令，為兩造所不爭執（見本院卷第256
    頁）。楊富惠主張附表編號8之債權不存在、附表編號9至11
    債權已清償完畢，自得請求確認系爭支付命令所載系爭債權
    不存在，並撤銷系爭執行程序等語，為施美鈴所否認，並以
    前揭情詞置辯。經本院於111年2月15日與兩造整理並協議簡
    化之爭點為：
　㈠兩造間是否有附表編號8所示消費借貸關係存在？⒈楊富惠就
    附表編號8部分有無積欠施美鈴14萬6,700元，而約定以資作
    為消費借貸之標的？⒉施美鈴有無於96年10月28日、98年8月
    17日、99年8月25日、99年11月14日依序交付楊富惠借款2萬
    元、3萬3,000元、4萬元、7萬2,000元？
  ㈡楊富惠就附表編號9至11所示債務是否已清償完畢？
四、茲論述如下：
　㈠按債之內容變更，有僅發生不失同一性之債之變更者，亦得
    為債之更改，即使舊債關係消滅而成立新債關係。以契約為
    債之變更時，究為不失同一性之內容變更，抑為更改，應依
    當事人之意思及變更之經濟的意義定之，倘於債之內容之給
    付發生重要部分之變更，依一般交易觀念已失債之同一性者
    ，為債之要素有變更，即應認為債之更改（最高法院86年度
    台上字第2753號裁判意旨參照）。查兩造對於系爭借據中14
    萬6,700元係施美鈴要求楊富惠返還股票款項而簽署之事實
    並不爭執（見本院卷第215頁），參以系爭借據載明：「茲
    向施美鈴借款新台幣共計叁拾壹萬壹仟柒佰元正，特此證明
    。借款人：楊富惠」（見原審卷第98頁），可見兩造已合意
    將因積欠股票款項14萬6,700元之法律關係更改作為消費借
    貸關係之標的，依上開說明，自生債之更改之法律效果，兩
    造就上開14萬6,700元已成立消費借貸關係。是楊富惠主張
    兩造就附表編號8中14萬6,700元並無消費借貸關係云云，自
    無足取。
　㈡次按消費借貸契約屬要物契約，固應由貸與人就借貸意思表
    示互相合致及交付借款之事實負舉證之責，惟若貸與人提出
    由借用人出具之文書已載明積欠借款之事實，或依所載明之
    事項足以推知貸與人已交付借用物者，應解為貸與人就要物
    性之具備，已盡舉證責任（最高法院86年度台上字第3880號
    、87年台上字第1611號判決要旨參照）。施美鈴抗辯兩造間
    就附表編號8之債權16萬5,000元成立消費借貸關係，業據提
    出系爭借據、銀行帳戶明細為證（見原審卷第98、142、146
    、150、154頁）。系爭借據載明：「茲向施美鈴借款新台幣
    共計叁拾壹萬壹仟柒佰元正，特此證明。借款人：楊富惠99
    .11.14」（見原審卷第98頁），且楊富惠自陳：一開始跟施
    美鈴借錢沒寫借據，後來施美鈴想跟我拿回股票損失才簽借
    據，交錢的同時馬上簽借據等語（見本院卷第255頁），核
    與施美鈴抗辯96至99年這4筆借款是累積借款16萬5,000元，
    在最後一次借款交錢時才一次簽借據等語相符，足認兩造就
    此部分已有借貸合意，且施美鈴於楊富惠簽立系爭借據時均
    已交付借款。復參酌楊富惠於108年9月23日合法收受系爭支
    付命令後，並未聲明異議而確定（參見士林地院108年度司
    促字第12251號案卷），亦足認楊富惠曾收受借款16萬5,000
    元乙節，原無爭執。是楊富惠主張未曾收受施美鈴所交付上
    開借款金額，亦無可採。
  ㈢末按請求履行債務之訴，原告就其所主張債權發生原因之事
    實，有舉證之責任，若被告自認此項事實而主張該債權已因
    清償而消滅，則清償之事實，應由被告負舉證之責任（最高
    法院109年度台上字第1329 號判決可參）。兩造間有附表編
    號9至11所示消費借貸關係存在，自應由楊富惠就已清償附
    表編號9至11所示借款負舉證之責。楊富惠雖主張係於101年
    10月19日轉帳2萬元及匯款5萬4,000元共7萬4,000元清償附
    表編號9所示欠款3萬元云云。然附表編號9所示之積欠金額
    僅3萬元，已然與匯款7萬4,000元未符，且倘楊富惠係欲清
    償附表編號9所示之3萬元，其於101年10月19日先轉帳2萬元
    至施美鈴帳戶後，應僅需再提領1萬元即足清償，何需提領
    逾債權總額之5萬4,000元，更全數匯入施美鈴帳戶，難認楊
    富惠上開轉帳、匯款係清償附表編號9所示欠款。況楊富惠
    不爭執兩造間除附表編號9所示借款外，尚有其他買賣股票
    及消費借貸關係之金錢往來（見本院卷第255頁），尚難僅
    以楊富惠曾於101年10月19日給付施美鈴7萬4,000元，遽認
    即為清償附表編號9所示欠款。又楊富惠就其主張附表編號1
    0、11所示欠款已交付現金還款一節，未舉證以實其說，自
    難憑採。
五、綜上所述，楊富惠積欠施美鈴系爭債權，且尚未清償，則其
    依強制執行法第14條第2項規定，請求確認系爭支付命令所
    載之系爭債權不存在及撤銷系爭執行程序，為無理由，不應
    准許。原審就上開確認系爭支付命令所載之系爭債權於16萬
    5,000元部分不存在及撤銷上開金額範圍內之系爭執行程序
    ，為楊富惠勝訴判決，即有未合，施美鈴上訴意旨指摘原判
    決此部分不當，求予廢棄改判，為有理由，爰由本院廢棄改
    判如主文第2項所示。至其餘不應准許部分，原審為楊富惠
    敗訴之判決，並無不合，楊富惠上訴意旨指摘原判決此部分
    不當，求予廢棄改判，為無理由，應予駁回。
六、本件事證已臻明確，兩造其餘之攻擊或防禦方法及所用之證
    據，經本院斟酌後，認為均不足以影響本判決之結果，爰不
    逐一論列，附此敘明。
七、據上論結，本件楊富惠之上訴為無理由，施美鈴之上訴為有
    理由，依民事訴訟法第450條、第449條第1項、第78條，判
    決如主文。
中　　華　　民　　國　　111 　年　　2 　　月　　22　　日
                  民事第七庭
                      審判長法  官  李昆霖
                            法  官  林翠華
                            法  官  蔡惠琪
正本係照原本作成。
不得上訴。
中　　華　　民　　國　　111 　年　　2 　　月　　22　　日

                            書記官  蕭英傑